臺灣高等法院臺南分院刑事判決
自　訴　人
即上訴　人　乙○○
自訴代理人　施承典　律師
被　　　告　甲○○
選任辯護人　蔡敬文　律師
上列上訴人因背信等案件，不服臺灣臺南地方法院92年度自字第
188號中華民國94年7月13日第一審判決，提起上訴，本院判決如
下：
    主  文
上訴駁回。
    理  由
一、自訴意旨略以：被告甲○○與自訴人乙○○於民國88年間合
    夥，以自訴人所有「小南老蘇」之商標為名，經營小南老蘇
    排骨快餐店，約定被告甲○○執行合夥事務，雙方除各出資
    約新台幣六十萬元，以支應店面裝潢、生財器具、開幕宣傳
    、促銷贈品等開銷外，並由自訴人之妻子出面承租台南市○
    ○路四號房屋供作營業場所。惟92年雙方意見不同，甲○○
    將原掛標示有「小南老蘇」商標之招牌拆除，雙方應有解散
    合夥終止合夥關係之合意，又被告甲○○否認合夥關係，而
    認兩造係加盟關係，然其原係執行合夥業務之人，此項主張
    顯已將前揭合夥財產認其係一人購得，無疑將所持有之合夥
    財產，變易為己有。另合夥解散後應行清算，被告甲○○與
    自訴人為共同清算人，被告甲○○竟否認合夥關係拒絕清算
    ，將合夥財產據為己有，因認其涉犯刑法第336條第2項之業
    務侵占罪及第342條之背信罪嫌。
二、自訴人認被告甲○○涉犯前揭罪嫌，無非以有公證書、房屋
    租賃契約、存證信函、本院94年度上易字第8號民事判決各
    一份及營業收支明細十二紙在卷可按，又被告宣稱店面生財
    器具由其一人支出，可證其有占為己有之意，並將招牌拆除
    及拒絕清算合夥財產，可證被告有違背任務之行為，為其主
    要論據。
三、按犯罪事實應依證據認定之，無證據不得認定犯罪事實；又
    不能證明被告犯罪者，應諭知無罪之判決，刑事訴訟法第15
    4條第2項、第301條第1項分別定有明文。次按犯罪事實之認
    定，應憑真實之證據，倘證據是否真實尚欠明確，自難以擬
    制推測之方法，為其判斷之基礎；而認定犯罪事實之證據係
    指足以認定被告確有犯罪行為之積極證據而言，該項證據自
    須適合於被告犯罪事實之認定，始得採為斷罪資料；再訴訟
    上證明之證據資料，須於通常一般之人均不致有所懷疑，而
    得確信其為真實之程度者，始得據為有罪之認定，倘其證明
    尚未達到此一程度，而有合理之懷疑存在，復無其他調查途
    徑可循，根據「罪證有疑，利於被告」之證據法則，即無從
    為被告有罪之確信，法院即應為無罪之判決，最高法院分別
    著有53年臺上字第656號、29年上字第3105號、76年臺上字
    第4986號判例可資參照。
四、訊據被告甲○○固坦承88年間有與自訴人合作經營排骨快餐
    店之事實，惟堅詞否認有何侵占、背信犯行，辯稱：其與自
    訴人合作經營排骨快餐店之關係，乃加盟關係，不是合夥，
    此項爭執嗣因兩造確認是否合夥關係而有爭執，俟台南高分
    院判決確認係合夥關係後，被告乃於94年4月27日、5月10日
    、5月12日通知自訴人進行合夥清算調解，結果自訴人均未
    到場，因自訴人未到場無法進行清算，既未經清算，如何指
    稱其侵占、背信，且快餐店之設備均一直置於原營業處所，
    伊並沒有搬動，並無將該生財器具等合財產據為己有之犯意
    ，且迄今仍在原處使用至多有不當得利之民事問題，尚無侵
    占罪可言，又台南高分院雖確係合夥關係，惟自訴人應僅為
    隱名合夥等語。
五、經查：
甲、本件應審究者首為雙方就系爭排骨快餐店究竟有無合夥關係
    存在？
（一）按稱合夥者，謂二人以上互約出資以經營共同事業之契約
      ；前項出資，得為金錢或其他財產權，或以勞務、信用或
      其他利益代之；金錢以外之出資，應估定價額為其出資額
      ，未經估定者，以他合夥人之平均出資額視為其出資額，
      民法第667條定有明文。又「合夥乃二人以上互約出資，
      以經營共同事業之契約，所謂經營共同事業，必事業為共
      同，各合夥人就事業之成敗有共同利害關係為要件」最高
      法院著有69年台上字第2596號判決供參。又合夥為不要式
      及諾成契約，合夥契約之成立須合夥人欲經營共同事業，
      共同事業之經營乃合夥人之共同目的，合夥人必須具備共
      同之目的，始能成立合夥。而有無共同事業之經營，應依
      客觀之事實予以認定（最高法院80台上字第2607號判決參
      照）。再「現行商業登記法，並未規定由出名營業人登記
      為獨資營業時，其他合夥人即視為隱名合夥人，上訴人究
      為隱名合夥抑為普通合夥，端視上訴人與其他合夥人間之
      合夥契約內容而定，尚不能以商業登記為獨資即認上訴人
      為隱名合夥人，謂有民法第704條第2項之適用」，亦據最
      高法院分別著有69年度台上字第2596號裁判要旨、65年台
      上字第2936號判例要旨闡釋甚詳。是本件兩造間就系爭小
      南老蘇排骨快餐安平店之事業，是否存在有合夥關係，自
      應視「該事業是否為兩造所出資」及「該事業是否為兩造
      共同之事業」為斷，而非以設立時所登記之組織型態為依
      據。是被告辯稱系爭排骨快餐店營利事業登記為獨資，且
      係自訴人自行請人代辦，填表時不填載合夥，而填載獨資
      一節，知之綦詳，即係其個人獨資云云，尚非可採。
（二）經調閱本院94年度上易字第8號民事卷宗，審酌兩造不爭
      執之事實有(一)、於民國88年12月間，在台南市○○區○○
      路4號1樓之排骨快餐店，原係由被上訴人提供渠所有之「
      小南老蘇」註冊商標為店名，該店面係由被上訴人之妻出
      面簽立租賃契約向訴外人林王蘭香承租，並由被上訴人擔
      任該租約之保證人。(二)、系爭排骨快餐店為營利事業登記
      ，申請登記為獨資，負責人為上訴人。上訴人於90年2月
      16 日將系爭排骨快餐店更名為安平排骨快餐店。(三)、系
      爭排骨快餐店上訴人於經營該店期間，每月於扣除營銷人
      事費用（含上訴人每月新台幣3萬元薪資）等成本後，倘
      有盈餘皆有分一半給被上訴人，上訴人更曾於92年5月29
      日所撰之存證信函中，明白表示92年5月份無利潤，故而
      當月無利潤分配。(四)、以上事實，並有被上訴人提出之租
      賃契約一份、營利事業設立登記申請書一份、更名登記後
      營利事業登記證一份、收支明細及利潤計算書十二紙、存
      證信函一份、照片兩張為證（見原審民事卷第7-36頁），
      並經原審民事庭依職權傳訊證人林王蘭香到庭證稱屬實，
      自應信為真實。復審酌雙方所提出之證據以觀，自訴人主
      張兩造間合意共同出資經營共同事業即系爭排骨快餐店，
      應屬可採。從而本院認雙方確有合夥關係存在，本院94
      年上易字第8號民事判決亦同此見解，此有上開民事判決
      附卷可稽（本院卷第36頁）。
（三）被告另辯稱：兩造如有合夥亦係隱名合夥云云。惟按合夥
      為二人以上互約出資以經營共同事業之契約，隱名合夥則
      為當事人約定一方對於他方所經營之事業出資，而分受其
      營業所生利益，及分擔其所生損失之契約。故合夥所經營
      之事業，係合夥人全體共同之事業，隱名合夥所經營之事
      業，則係出名營業人之事業，非與隱名合夥人共同之事業
      。苟其契約係互約出資以經營共同之事業，則雖約定由合
      夥人中一人執行合夥之事務，其他不執行合夥事務之合夥
      人，僅於出資之限度內負分擔損失之責任，亦屬合夥而非
      隱名合夥。最高法院著有42年台上字第434號判例足資參
      照。本件被告雖登記為獨資事業之負責人，但兩造間就各
      種客觀事實足認係經營共同事業，依上開判例意旨，被告
      所辯自訴人對系爭排骨快餐店為隱名合夥，亦非可採。
（四）綜上所述，被告所辯：其與自訴人合作經營排骨快餐店之
      關係，乃加盟關係，不是合夥關係，尚非可採，先予敘明
      。
乙、其次就被告有無涉業務侵占罪、背信罪分述如下：
（一）業務侵占罪部分：
    (一)、按刑法第336條第2項業務侵占罪之成立，須以因業務上
        之關係而持有他人之物，且持有人變更其原來持有之意
        思為自己或第三人不法所有之意思，進而將其持有之物
        侵吞入己，始構成犯罪。而在一般合夥之情形，各合夥
        人之出資及其他合夥財產，為合夥人全體所公同共有，
        惟關於合夥之決算及分配利益，除契約另有訂定外，應
        於每屆事務年度終為之，此為民法第668條及676條所明
        文，而且，合夥解散後，應先經清算程序，合夥財產於
        清算完畢清償合夥債務，或劃出必需數額後，始能就剩
        餘財產返還各合夥人之出資及應受分配利益之成數，在
        未經清算終結確定盈虧以前，自不得就原來出資為全部
        返還之請求，最高法院53年度臺上字第203 號判例可資
        參照，故在合夥未經清算、解散或利益之分配未經於年
        度終結算前，自難逕認合夥財產之部分為合夥人中任一
        人所獨有，而推斷他合夥人有侵占合夥財產之犯行。
    (二)、經查原審審理時被告供稱：「（油炸機、保溫展示櫃、
        監視系統、冷凍庫、廣告招牌、不銹鋼爐具這些東西在
        何處？）這些東西我都還放在店裡面。等自訴人來清算
        。」；同日自訴代理人亦稱：「（對於被告說這些生財
        器具放在店裡面有何意見？）這部分我們不爭執。」等
        語，在本院審理時，雙方亦對上開生財工具仍置放在被
        告處為被告所使用一節均不爭執，顯見被告就上揭合夥
        生財器具並未變更其原來持有之意思為自己或第三人不
        法所有之意思，至於有無不當得利，係另一問題。至於
        被告自行拆除合夥店面之「小南老蘇排骨快餐」招牌，
        換上被告自己之招牌，應係雙方有所爭執所致，拆除招
        牌之動作與侵占罪間尚難認有因果關係，況被告係爭執
        加盟關係非合夥關係，以拆除招牌以明其心，尚遽難認
        拆除招牌之舉，即有侵占店內之生財工具之犯意。
    (三)、又在合夥契約之情形，若屬隱名合夥，則隱名合夥人之
        出資依民法第702條規定，其財產權移屬於出名營業人
        。該項合夥財產，自係屬於出名營業人，並非與隱名合
        夥人所共有，關於營業上收取之款項，仍由出名營業人
        取得所有權，隱名合夥人除依法律或契約之規定，就其
        應受返還之出資及應得之利益，對於出名營業人得行使
        請求權外，要非直接就營業上收取之款項當然取得所有
        權。縱令出名營業人將該款據為己有，並未分給隱名合
        夥人，究與侵占他人所有物之條件不符，自無成立業務
        上侵占罪之可言，最高法院28年滬上字第31號判例可資
        參照。故本件縱如被告所辯雙方屬隱名合夥關係，被告
        亦無侵占罪責可言。
    (四)、刑法上之侵占罪，須持有人變易其原來之持有意思而為
        不法所有之意思，始能成立，如僅將持有物延不交還或
        有其他原因致一時未能交還，既缺乏主觀要件，即難遽
        以該罪相繩。（最高法院68年台上字第3146號判例參照
        ）。本件自訴人亦未提出證明被告易持有為所有之證據
        ，被告未與自訴人共同清算合夥財產，致上開財產因係
        一時延未交還或一時未能交還所致，尚非有占為己有之
        意圖，揆諸上開判例意旨，被告既缺乏主觀要件，尚難
        遽認被告有侵占之罪責。
（二）背信罪部分：
    (一)、刑法第342條第1項之背信罪，必須違背任務之行為，具
        有為圖取不法利益，或圖加不法損害之意思，為構成要
        件，若本人利益之受損害，乃基於正當原因，並非不法
        ，則因缺乏犯罪意思要件之故，即難律以本罪。（最高
        法院53年台上字第2429號判例參照）
    (二)、按背信罪之主體限於為他人處理事務之人，如為自己之
        工作行為，無論圖利之情形是否正當，原與該條犯罪之
        要件不符。查本件被告與自訴人就上揭合作快餐店之關
        係，係合夥抑或加盟關係迭生爭執，嗣乃提起民事確認
        之訴，業經本院94年3月29日94年度上易字第8號民事確
        定判決確認係合夥關係，有該民事判決附卷可參，於該
        判決確認合夥關係前，兩造是否存在合夥關係即處於爭
        執之狀態，自尚無被告及自訴人任清算人進行清算合夥
        財產之問題，被告即未以清算人之身份處理「小南老蘇
        排骨快餐店」之清算事務，被告尚無為他人處理事務，
        顯不符刑法第342條背信罪「為他人處理事務」之構成
        要件。
    (三)、又於本院94年度上易字第8號民事確定判決確認雙方係
        合夥關係後，被告於94年4月27日、5月12日向台南市政
        府中西區調解委員會，同年5月10日向台南市政府安平
        調解委員會聲請與自訴人就本件合夥關係進行調解，惟
        自訴人均未到場，以致調解不成立，有該調解不成立證
        明書二紙附卷可稽。本院審理時，自訴人亦不否認此事
        實，從而，被告與自訴人就上揭合夥關係解散清算細節
        既尚未有任何磋商，被告自無因清算合夥財產而有違背
        其任務之可言，況係自訴人拒絕協商，非被告拒絕清算
        合夥財產，故自訴人所謂被告拒絕清算合夥財產，可證
        被告有「違背任務之行為」云云，尚難遽採。
    (四)、按刑法第342條之背信罪，以有取得不法利益或損害本
        人利益之意圖為必要，若無此意圖，即屬缺乏意思要件
        ，縱有違背任務之行為，並致生損害於本人之財產或其
        他利益，亦難律以本條之罪。（最高法院30年上字第
        1210號判例參照）。被告拆除招牌之行為，縱有「違背
        任務之行為」，揆諸上開判例意旨，自訴人並未舉證證
        明被告有取得不法利益或損害本人利益之意圖，被告既
        無此意圖，即屬缺乏意思要件，自難認被告有背信罪責
        。
六、綜上所述，依上開法條、判例意旨及經本院調查之結果，並
    無從認被告已該當前開業務侵占、背信犯行之構成要件，自
    訴人亦未提出其他積極證據足認被告有何自訴人所指之侵占
    或背信犯行，自應為無罪之諭知。本件純屬民事糾葛，應依
    所約定之合夥權利義務進行清算或依民事訴訟程序尋求紛爭
    之解決，併此敘明。
七、原審以不能證明被告犯罪，諭知被告無罪，核無不合。自訴
    人上訴意旨指摘原判決採證不當，為無理由，應予駁回。
據上論結，應依刑事訴訟法第368條，判決如主文。
中　　華　　民　　國　　94　　年　　11　　月　　29　　日
                  刑事第六庭    審判長法　官  蔡崇義
                                      法　官  董武全
                                      法　官  侯明正
以上正本證明與原本無異。
不得上訴。
　　　　　　　　　　　　　　　　　　　書記官  李育儒
中　　華　　民　　國　　94　　年　　11　　月　　30　　日
